【裁判字號】    95,保險上易,24
【裁判日期】    950919
【裁判案由】    給付保險金
【裁判全文】
臺灣高等法院民事判決              95年度保險上易字第24號
上  訴  人  國寶人壽保險股份有限公司
法定代理人  丙○○
訴訟代理人  乙○○
被上  訴人  甲○○
訴訟代理人  連兆宗律師
上列當事人間給付保險金事件，上訴人對於中華民國95年4月28
日台灣台北地方法院95年度保險字第23號第一審判決提起上訴，
本院於95年9月5日言詞辯論終結，判決如下：
    主      文
上訴駁回。
第二審訴訟費用由上訴人負擔。
    事實及理由
一、被上訴人起訴主張：伊之父呂熊徵於民國（下同）89年7月7
    日以伊為被保險人與上訴人簽訂終身保險契約（下稱系爭保
    險契約），依系爭保險契約約定，主壽險為新台幣（下同）
    100萬元；美好人生終身壽險為50萬元，每年依年息百分之5
    單利增值；日額型住院每日給付1,750元 ；安心終身，意外
    、疾病致2、3級殘廢之安養費每日2萬元；癌症2單位，每單
    位20萬元；癌症住院1單位，每日3,000元 ；癌症門診1單位
    ，每次1,000元；癌症手術1單位，每次3萬元 ；癌症出院居
    家療養 1單位，每日1,500元；癌症身故1單位，身故金50萬
    元。嗣伊於93年3月5日發生車禍，腹部受創引發內出血，惡
    性胰臟腫瘤破裂，經住院開刀治療10日後出院，即於93年 4
    月間向上訴人申請理賠，詎上訴人竟以要保人呂熊徵欠繳保
    險費，系爭保險契約已停效為由拒絕理賠，經要保人呂熊徵
    提起確認系爭保險契約有效之訴，案經本院94年度保險上字
    第46號判決確認系爭保險契約為有效。伊依系爭保險契約自
    可請求理賠壽險、住院、癌症、手術、居家療養及門診等保
    險金計1,182,500元 ，為此依系爭保險契約請求上訴人給付
    保險金1,182,500元本息 。爰聲明：(一)上訴人應給付被上訴
    人1,182,500元，及其中46萬元自93年3月6日起，其中722,5
    00元自93年3月16日起，均至清償日止，按年息百分之5計算
    之利息。(二)願供擔保，請准宣告假執行。
二、上訴人則以：
(一)、系爭保險契約於92年7月7日應繳續期保費，經伊向要保人呂
    熊徵提供之金融帳戶 4次請款，皆因金額不足未能扣繳成功
    。伊乃於92年 8月6日及9月1日2次將保險費逾期催繳通知書
    以掛號寄送至要保人呂熊徵填載於要保書之「台北市○○街
    51號 7樓」戶籍住所，然該郵件先後因「招領逾期」及「遷
    移新址不明」而遭退回，伊遂依系爭保險契約保單條款第 5
    條約定，自92年9月6日起將保單所累積之保單價值準備金，
    墊繳自92年7月7日至92年12月24日止之應繳保費，該墊繳期
    間屆滿後，伊再向該址為墊繳之催告，雖又因遷移新址不明
    遭退回，然依系爭保險契約保單條款第30條第 2項之約定，
    已生送達效力，伊並無以電話催繳保費之義務。嗣逾30日要
    保人呂熊徵仍未繳交保費，依系爭保險契約保單條款第 5條
    第2項之約定，系爭保險契約已於93年1月28日起停止效力，
    而上訴人之保險事故係發生於93年3月5日，係在系爭保險契
    約停效間，是伊自無給付保險金之義務。
(二)、被上訴人雖以本院94年度保險上字第46號為請求之依據，惟
    該案與本件之當事人及訴訟標的均不相同，上開判決既判力
    之範圍並不及於本案。縱認上開判決足為本案所依循，然該
    案判決主文僅確認伊與呂熊徵於89年7月7日所簽訂保單號碼
    0000000000號之「美侖終身保險契約」有效，並未包含保單
    號碼0000000000之附約即「美好人生終身健康保險契約」、
    「日額型住院醫療終身保險契約」、「安心終身健康保險契
    約」及「新癌症終身健康保險契約」等，而被上訴人所請求
    裁判之請求權基礎，乃依據上開判決效力所不及之「美好人
    生終身健康保險契約」、「日額型住院醫療終身保險契約」
    及「新癌症終身健康保險契約」等保險契約之契約條款約定
    ，其請求自無理由等語，資為抗辯。
三、原審判命：上訴人應給付被上訴人1,182,500元 ，及其中46
    萬元自93年3月6日起，其中722,500元自93年3月16日起均至
    清償日止，按年息百分之 5計算之利息。上訴人不服，提起
    上訴，並於本院聲明：(一)原判決廢棄。(二)被上訴人在第一審
    之訴駁回。被上訴人則聲明：上訴駁回。
四、兩造不爭執之事項：
(一)、被上訴人之父呂熊徵曾於89年7月7日以被上訴人為被保險人
    與上訴人簽訂系爭保險契約。
(二)、被上訴人於93年3月5日發生車禍，腹部受創引發內出血，惡
    性胰臟腫瘤破裂，經住院開刀治療10日後出院，隨後於93年
    4 月間向上訴人申請理賠，而上訴人則以要保人呂熊徵欠繳
    保險費，系爭保險契約已經停效為由拒絕理賠。
(三)、要保人呂熊徵前曾對上訴人提起確認系爭保險契約有效之訴
    ，案經本院以94年度保險上字第46號判決，確認呂熊徵與上
    訴人間系爭保險契約為有效。
五、本件被上訴人主張：伊之父呂熊徵於89年7月7日以伊為被保
    險人與上訴人簽訂系爭保險契約，嗣伊於93年3月5日發生車
    禍，腹部受創引發內出血，惡性胰臟腫瘤破裂，經住院開刀
    治療10日後出院，即於93年 4月間向上訴人申請理賠，詎上
    訴人竟以要保人呂熊徵欠繳保險費，系爭保險契約已停效為
    由拒絕理賠，然上訴人並未依要保書上之電話號碼催告要保
    人呂熊繳交保險費，其催繳程序不符合誠信原則，是系爭保
    險契約並無停效之原因，仍然有效，上訴人自應給付保險金
    ，為此依系爭保險契約請求上訴人給付保險 金1,182,500元
    本息，然此為上訴人所否認，並以上開情詞置辯，是本件應
    審究者厥為：本件保險事故發生時，系爭保險契約是否因要
    保人呂熊徵未繳交保險費，而處於停效期間，經查：
(一)、本件與本院94年度保險上字第46號請求確認系爭保險契約有
    效事件之當事人及訴訟標的均不相同，顯非同一事件，上開
    確定判決既判力自不及於本件，為被上訴人所不爭執。又本
    件被上訴人係依系爭保險契約為請求之依據，而非依本院94
    年度保險上字第46號確定判決，因此，被上訴人之請求是否
    有理由，自應就系爭保險契約是否有效而為討論，與前案既
    判力之範圍無涉，上訴人一再以前案確定判決既判力不及於
    本件，被上訴人之請求為無理由云云，顯有誤會，合先敘明
    。
(二)、系爭保險契約是否因要保人呂熊徵欠繳保險費而停止效力，
    上訴人有無依要保書所載電話聯絡催告要保人呂熊徵繳交保
    險費之義務？
(1)、按「人壽保險之保險費到期未交付者，除契約另有訂定外，
    經催告到達後逾30日，仍不交付時，保險契約之效力停止。
    催告應送達於要保人，或負有交付保險費義務之人之最後住
    所或居所。保險費經催告後，應於保險人營業所交付之。」
    保險法第 116條第1項、第2項固定有明文。且系爭保險契約
    之保單條款第4條第1項後段、第2項分別約定：「第2期以後
    分期保險費到期未交付時，年繳或半年繳者，自催告到達翌
    日起30日內為寬限期間…」、「約定以金融機構轉帳或其他
    方式交付第 2期以後的分期保險費者，本公司於知悉未能依
    此項約定受領保險費時，應催告要保人交付保險費，其寬限
    期間依前項約定處理」等語；第 5條第1項、第2項亦分別約
    定：「要保人得於要保書或繳費寬限期間終了前以書面聲明
    ，第 2期以後的分期保險費於超過寬限期間仍未交付者，本
    公司應以本契約當時的保單價值準備金自動墊繳其應繳的保
    險費及利息，使本契約繼續有效…」、「…保單價值準備金
    之餘額不足墊繳 1日的保險費，且經催告到達後逾30日仍不
    交付時，本契約效力停止」；第30條約定：「要保人的住所
    有變更時，應即以書面通知本公司」、「要保人不做前項通
    知時，本公司按本契約所載之最後住所所發送的通知，視為
    已送達要保人」等語，有系爭保險契約之保單條款可稽（台
    灣台北地方法院94年度保險字第53號卷第45頁、第49頁）。
    惟上訴人已陳稱：「保戶欠繳保費時，我們通常會用信件通
    知，即使信件退回來，也會再用電話通知」等語（本院94年
    度保險上字第46號卷第69頁），顯見上訴人對於保戶欠繳保
    費之處理方式，並非僅用郵件通知而已，倘保險契約上有保
    戶之電話號碼，上訴人亦會以電話聯絡之方式通知保戶繳交
    保費，堪信郵件與電話係上訴人通知保戶繳交保費之必要方
    式，是以保險契約上所記載之保戶住所縱然有誤，或保戶住
    所變更而未以書面通知上訴人，上訴人以郵件通知保戶繳交
    保費無著後，仍應以電話通知保戶。否則保險契約上另外記
    載保戶之電話號碼，即失其意義。
(2)、本件系爭保險契約之要保書上除記載住所「台北市○○街51
    號 7樓」外，尚記載「00000000」之電話號碼，有該要保書
    可考（台灣台北地方法院94年度保險字第53號卷第11頁），
    該電話號碼並未變更，為兩造所不爭執，則上訴人向要保人
    呂熊徵催繳保費自應以郵件及電話通知之方式為之，方符合
    上訴人催繳保費之作業流程。
(3)、經查，系爭保險契約約定繳費方式為年繳，由要保人呂熊徵
    授權上訴人自其金融機構轉帳扣繳，惟92年7月7日應繳納續
    期保險費時，上訴人向要保人呂熊徵提供之金融帳戶請款，
    卻因存款金額不足而未能扣繳成功。上訴人即於92年8月6日
    及 9月1日2次將保險費逾期催繳通知書以掛號寄送至要保人
    呂熊徵填載於要保書之「台北市○○街51號 7樓」住所，惟
    先後遭以「招領逾期」及「遷移新址不明」退回，上訴人乃
    依保險保單條款第 5條第1項保費自動墊繳之約定，自92年9
    月6日起將本保單所累積之保單價值準備金，墊繳自92年7月
    7 日至92年12月24日止之應繳保費。嗣該墊繳期間屆滿後，
    上訴人再於92年12月26日將墊繳保險費催繳通知書以掛號郵
    寄，於92年12月29日送達要保人呂熊徵之上開住所，至93年
    1 月28日滿30日期間，要保人呂熊徵仍未繳付續期保險費等
    情，有上訴人提出要保書、保險費逾期催繳通知書、交寄大
    宗普通掛號函件存根、墊繳保險費催繳通知書、退回郵件等
    文件影本可稽（台灣台北地方法院94年度保險字第53號卷第
    第50頁、第51頁、第52頁至54頁、第56頁至第58頁），且被
    上訴人對於要保人呂熊徵於92年 3月25日遷離上開台北市○
    ○街51號 7樓住所後，並未以書面通知上訴人變更住所等情
    ，亦不爭執，堪信上訴人於要保人呂熊徵提供之金融機構帳
    戶扣繳保費無著後，已依要保書上所記載住所催告要保人呂
    熊徵繳交保費，且於逾30日後以要保人呂熊徵之保單價值準
    備金墊繳保費至92年12月24日，並再次依要保書上所記載住
    所催告要保人呂熊徵無誤。然系爭保險契約要保書上填寫之
    聯絡電話並未改變，則上訴人即有依要保書所載聯絡電話通
    知要保人呂熊徵繳付保費之義務，否則有違誠信原則，已如
    前述，本件上訴人於以書面催告要保人繳交保費外，並未依
    要保書上之電話聯絡要保人呂熊徵繳交保費，為兩造所不爭
    執，則揆諸上開說明，其催繳保費之程序，即難謂已盡通知
    之能事，非但有違被上訴人催繳保費之作業流程，亦難期要
    保人呂熊徵信賴電話通知之期待，故被上訴人主張上訴人未
    以電話催繳保費，有違誠信原則等語，即非無據，堪認本件
    上訴人未合法通知要保人呂熊徵繳付逾期保險費，尚難認系
    爭保險契約有停止效力之事由存在，是上訴人抗辯，其已合
    法催繳保費，因要保人未依約繳費，系爭保險契約已自93年
    1月28日起停止效力云云，殊非可採。
六、綜上所述，本件系爭保險契約既仍屬有效，而被保險人即被
    上訴人復因保險事故之發生受有損害，自可依系爭保險契約
    請求上訴人給付保險金；又上訴人對於被上訴人所計算之保
    險金金額並不爭執（原審卷第64頁），則被上訴人依系爭保
    險契約請求上訴人給付保險金1,182,500元 ，及其中46萬元
    自93年3月6日起至清償日止，另其中722,500元，自93年3月
    16日起至清償日止，均按年息百分之 5計算之利息，即屬有
    據。原審判命上訴人如數給付被上訴人1,182,500元本息 ，
    並各依兩造之聲請，以供擔保為條件，為准、免假執行之宣
    告，經核於法並無不合，上訴意旨指摘原判決不當，求予廢
    棄改判，為無理由，應予駁回。
七、本件事證已臻明確，兩造其餘攻擊、防禦方法經逐一審酌後
    ，認與判決結果不生影響，無再論述之必要，附此敘明。
八、據上論結，本件上訴為無理由，依民事訴訟法第450條、第
    78條，判決如主文。
中    華    民    國    95    年    9     月    19    日
                    民事第十五庭
                        審判長法  官  黃騰耀
                              法  官  許文章
                              法  官  黃國永
正本係照原本作成。
不得上訴。
中    華    民    國    95    年    9     月    22    日
                              書記官  葉國乾


司法院資訊處製作；財團法人民間司法改革基金會備份。
